臺灣嘉義地方法院民事判決　　　　　　　 95年度訴字第462號
原　　　告　丙○○
訴訟代理人　王正明律師
複代理人　　黃逸柔律師
被　　　告　甲○○
　　　　　　　　　　　號
上列當事人間返還不當得利事件，中華民國96年1月22日經言詞
辯論終結，本院判決如下：
    主  文
被告應給付原告新台幣壹佰伍拾伍萬捌仟壹佰伍拾壹元，及自民
國九十五年八月二十九日起至清償日止，按年息百分之五計算之
利息。
訴訟費用新臺幣壹萬陸仟肆佰肆拾肆元由被告負擔。
本判決於原告以新臺幣伍拾貳萬元為被告供擔保後，得假執行，
但被告如於執行標的物拍定、變賣或物之交付前以新臺幣壹佰伍
拾伍萬捌仟壹佰伍拾壹元為原告預供擔保，得免於假執行。
    事實及理由
壹、按訴狀送達後，原告不得將原訴變更或追加他訴，但擴張或
    減縮應受判決事項之聲明者，不在此限，民事訴訟法第255
    條第1項第3款定有明文。本件原告起訴時原聲明：被告應給
    付原告新臺幣（下同）1,523,648元，並自民國95年7月1日
    起至清償日止，按年息百分之五計算之利息。嗣於訴訟進行
    中，擴張訴之聲明為：被告應給付原告1,558,151元，並自
    起訴狀繕本送達被告之翌日起至清償日止，按年息百分之五
    計算之利息經核與法尚無不合，應予准許，合先敘明。
貳、原告起訴主張：
一、兩造前因現登記被告所有坐落義義縣水上鄉○○段第860 號
    土地（重測前為崎子頭段320之25地號）及其上同段第598
    號建物（門牌號碼為嘉義縣水上鄉寬士村崎子頭28之145號
    ，重測前為崎子頭段第1603建號）（下稱系爭房、地）是否
    於86年間曾同意過戶給原告而於93年興訟，歷經民、刑事訴
    訟，均認定被告並未曾同意過戶給原告，致使原告負返還（
    86年1月31日登記為原告名義）系爭房、地給被告之義務，
    而被告亦已於95年6月29日回復所有權登記完畢。
二、查原告自86年1月31日系爭房地登記原告名下後至返還被告
    止，代被告繳交房屋稅共27,945元暨地價稅共6,558元，合
    計代為繳交建物土地稅金共34,503元，原告復於86年2月13
    日清償上開房屋貸款本息共計1,523,648元，當時原告係以
    繳納自己房、地稅金及清償自己房貸之目的而為給付，今因
    裁判致使系爭土地建物應返還被告所有，則系爭房、地之稅
    款及貸款債務應為被告之債務，原告所為之清償已失其清償
    之目的，被告並因而受有債務消滅之利益，為此爰依民法不
    當得利之規定，訴請被告返還所受利益1,558,151元，及按
    年息百分之五計算之利息。並聲明：（一）被告應給付原告
    新台幣1,558,151元，及自起訴狀繕本送達翌日起至清償日
    止按年息百分之五計算之利息；（二）訴訟費用由被告負擔
    ；（三）願提供現金或銀行定期存單作為擔保請准宣告假執
    行。
參、被告則抗辯：被告從事營建業、承包小型營建工程，85年間
    兩造於離婚後復合時，原告要求被告將每月所賺之錢，均交
    由原告掌管，被告需錢零用時，再向原告索討。而被告交予
    原告，資為清償房地抵押貸款、分期繳付款及清償全部抵押
    借款之款項，包括85年間被告取得父親之遺產現金500,000
    元、同年間被告與訴外人曾金和間之確認本票債權不存在訴
    訟，被告於曾金和敗訴後所領得之提存合夥款636,000元、
    被告向鈞院執行處聲請執行訴外人陳麗山之財產，取得171,
    000元、被告之表弟柯文發於85年間返還被告之借款850,000
    元及被告營建工程之收入。且據台灣高等法院台南分院94年
    度上訴字第747號偽造文書案件，原告經判處罪刑確定。該
    判決書亦認定原告黃麗琴未能提出任何資金來源供本院參酌
    、調查，益見其所為均係代被告甲○○清償之辯解，憑信有
    疑；反觀被告證稱：85年10月24日（被告誤載為85 年11月
    18日）清償之580,000元，係領取曾金和所提存之擔保金後
    ，用以清償，因原告與銀行較熟，所以該次交由原告持往銀
    行清償等語，依法院所調取提存紀錄所示，訴外人曾金和確
    於83年11月3日以83年度存字第921號提存636,000元，該筆
    提存款並於85年10月21日由被告以85年取字第775號領取，
    此有原審提存事件辦案進行簿影本2紙在卷可稽，被告領取
    提款之時間，與其為上開580,000元清償之時間相距不遠，
    且金額相近，該580,000元應係以所領取之提存款一節，應
    足認定，故系爭不動產之擔保借款，並非均由原告清償一節
    ，應足認定，可知原告主張其係以本身之資金幫被告清償等
    語並不可採。並聲明：(一)原告之訴及假執行之聲請均駁回
    ；(二)訴訟費用由原告負擔；(三)若受不利判決，被告願供
    擔保，請宣告准予假執行。
肆、法院判斷：
一、兩造不爭執之事實：系爭房、地於86年1月31日原登記為原
    告名義，嗣於93年間興訟，歷經民、刑事訴訟，均認定被告
    並未曾同意過戶給原告，致使原告負返還系爭房、地給被告
    之義務，而被告亦已於95年6月29日回復所有權登記完畢。
    原告自86年1月31日系爭房地登記原告名下後至返還被告止
    ，代被告繳交房屋稅27,945元暨地價稅6,558元，原告復於
    86年2月13日清償上開房屋貸款本息共計1,523,648元，合計
    原告共繳納1,558,151元一情，為兩造所不爭執，復據原告
    提出土地及建物登記謄本、嘉義市第三信用合作社對帳單、
    存款往來明細表、放款利息收據、房屋稅及地價稅繳納證明
    書等件為憑，堪信為真實。
二、兩造有爭執者在原告所繳納之1,558,151元是否為被告所給
    予原告之金錢？經查：
（一）原告主張：其繳交房屋稅共27,945元暨地價稅共6,558元
      ，並於86年2月13日清償系爭房、地之房屋貸款本息1,523
      ,648 元，均係由原告所有嘉義市第三信用合作社02840-3
      之帳戶支出一情，業據原告提出嘉義市第三信用合作社對
      帳單為證，而被告對原告有支出上開款項一情，復不爭執
      ，則被告自應就其抗辯原告所給付之款項均係伊交給原告
      此一事實，負舉證責任。被告雖抗辯：被告從事營建業、
      承包小型營建工程，85年間兩造於離婚後復合時，原告要
      求被告將每月所賺之錢，均交由原告掌管，而被告交予原
      告，資為清償房地抵押貸款、分期繳付款及清償全部抵押
      借款之款項，包括85年間被告取得父親之遺產現金500,00
      0元、同年間訴外人曾金和為提起確認本票債權不存在訴
      訟，於曾金和敗訴後被告所領之提存款636,000元、被告
      向鈞院執行處聲請執行訴外人陳麗山之財產，取得171,00
      0元、被告之表弟柯文發於85年間返還被告之借款850,000
      元及被告營建工程之收入云云。然查，系爭房、地之房屋
      貸款，原始貸款金額為5,100,000元，後於83年5月16日清
      償3,600,000元，並於85年10月24日償還583,000元，而剩
      980,000元未清償，然又於85年11月18日再貸款1,500,00
      0元，其中980,000元用以清償之前之貸款980,000元，所
      剩之520,000元，則以被告之存款條取走一情，業有被告
      嘉義市第三信用合作社之系爭房屋貸款帳戶帳卡及嘉義市
      第三信用合作社93年10月26日嘉三信總字第607號函附於
      本院依被告聲請所調取之本院93年度嘉簡字第760號刑事
      卷可憑，是原告所代被告清償之房屋貸款，應是85年11月
      18日所再向銀行貸款之1,500,000元。而該1,500,000元，
      其中980,000元用以清償之前之房屋貸款980,000元（借新
      償舊），故應為原房屋貸款之延續，所餘520,000元則撥
      入被告於第三信用合作社之帳戶內，復又由原告填載取款
      憑條領取510,000元，並於同日（85年11月18日）匯入被
      告弟弟乙○○之台北區中小企業銀行華江分行帳戶內一情
      ，有該匯款申請書及取款憑條附於本院93年度嘉簡字第76
      0號刑事卷第42頁可證，又原告匯款予乙○○係為了清償
      被告先前向乙○○所借之借款一情，亦據乙○○到庭結證
      甚詳，故該1,500,000元貸款均為被告所用，應屬被告之
      負債一情，足堪認定。被告雖抗辯：其以85年間所取得父
      親之遺產現金500,000元、同年間所領之提存款636,000元
      、向鈞院執行處聲請執行訴外人陳麗山之財產所取得171,
      000元及被告之表弟柯文發於85年間返還被告之借款850,0
      00元與被告營建工程之收入交由原告償還貸款云云，然均
      未舉證以實其說，本難認為真實，又該房屋貸款係原告於
      86年2月13日方一次清償本息1,523,648元，其與被告所抗
      辯之交付原告款項期間均在85年間，在時間上亦不吻合，
      何況被告若於85年間有能力清償房屋貸款，又何須於85年
      11月18日再借款1,500,000元用以清償舊房屋貸款及清償
      所欠乙○○之借款，被告之抗辯亦與事實相矛盾，此外，
      被告於85年10月21日以85年取字第775號所領取之提存款6
      36,000元，係於85年10月24日用以償還之前之貸款583,0
      00元，此與原告主張所清償之貸款為85年11月18日所新貸
      之1,500,000元無關，另台灣高等法院台南分院94年度上
      訴字第747號偽造文書案件所認定被告有繳納部分之房屋
      貸款，亦均係繳納之前之舊房屋貸款，亦與本件原告所主
      張之新貸款無關連，難認得為本件被告抗辯之佐證，從而
      被告之抗辯應認為無理由。
（二）按無法律上之原因而受利益，致他人受損害者，應返還其
      利益。雖有法律上之原因，而其後已不存在者，亦同，民
      法第179條定有明文，本件原告將被告所應清償之房屋貸
      款本息1,523,648元及所應繳交之房屋稅共27,945元暨地
      價稅共6,558元，誤認為是自己之債務，而予清償繳納一
      情，業如前述，則被告無法律上之原因而受利益，致原告
      受損害一情，足堪認定，是原告依據不當得利之法律關係
      提起本訴，請求被告應給付原告新台幣1,558,151元，及
      自起訴狀繕本送達翌日（95年8月29日）起至清償日止按
      年息百分之五計算之利息，即無不合，應予准許。又本件
      訴訟費用確定為一審裁判費16,444元應由被告負擔，併此
      敘明。
三、本件事證已臻明確，兩造其餘攻擊、防禦方法，核與本判決
    結論無影響，爰不逐一論列，併此敘明。
四、兩造均陳明願供擔保，聲請宣告假執行及免為假執行，核均
    無不合，爰分別酌定相當擔保金額予以准許。
五、據上論結，原告之訴為有理由，依民事訴訟法第78條、第
    390條第2項、第392條第2項、第3項判決如主文。
中　　華　　民　　國　　96　　年　　2 　　月　　5 　　日
                  民二庭法　官　黃明展
以上正本係照原本作成
如對本判決上訴須於判決送達後20日內向本院提出上訴狀
中　　華　　民　　國　　96　　年　　2　　月　　5　　日
                        書記官　陳昭煌
